【裁判字號】    89,抗,465
【裁判日期】    891110
【裁判案由】    聲明異議
【裁判全文】
臺灣高等法院刑事裁定                              八十九年度抗字第四六五號
    抗  告  人
    即 聲明 人  甲  ○  ○
右抗告人因不服臺灣宜蘭地方法院八十九年度聲更字第一號，中華民國八十九年九月
十八日第一審裁定，提起抗告，本院裁定如左：
    主  文
原裁定撤銷，發回台灣宜蘭地方法院。
    理  由
一、原裁定意旨以：
  (一)按受刑人或其法定代理人或配偶以檢察官之執行指揮為不當者，得向諭知該裁判
    之法院聲明異議，刑事訴訟法第四百八十四條定有明文。又按受刑人入監時，監
    獄應先行對受刑人之身體健康詳加檢查，如有「現罹疾病，因執行而有喪生之虞
    者，應拒絕收監。」，又「被拒絕入監者應由檢察官斟酌情形，送交醫院、監護
    人或其他適當處所」，監獄行刑法第十一條第一項第一款、第二項對此定有明文
    。因之，受刑人是否適宜入監執行，監獄當會依法定之正當程序及經專業醫護人
    員之檢定後為謹慎客觀之審酌。是故，經檢查結果如發現受刑人因疾病有喪生之
 虞時，監獄基於對受刑人生命權之保障及維護，即應拒絕收監執行。再按，現罹
    疾病之受刑人入監執行後，監獄本應視其病況為妥適之措置，如「因疾病不宜與
    其他受刑人雜居者，應分別監禁之」、「罹疾病者，應於附設之病醫收容之」、
    「受刑人現罹疾病在監內部能為適當之醫治者，得斟酌情形，報請監獄機關許可
    保外就醫，或移送病監或醫院」或「罹疾病之受刑人請求自費延醫診治時，監獄
    長官應予允許」，故由前揭監獄行刑法第五十四條第一項、五十八條第一項及第
    五十七條等相關之規定觀之，對罹疾病之受刑人入監執行時，監獄負有特別之照
    管義務。惟受刑人仍應先在監醫療，如有需要再移入病監，給予專門照顧。甚者
    ，監所現有醫療設備不足為適當之醫治時，亦得視其病情需要，允以戒護或保外
    就醫。因此，本案受刑人雖身有宿疾，由其到案後，監獄再視其病況依前開規定
    為妥適之處置，如此對其生命身體權之保障，尚無不周之虞。質言之，倘就監獄
    行刑法之相關規定觀之，對於現罹疾病之受刑人，監獄視其病況之不同，依法所
    採取之對應措施，應已足以保護其生命權。末按刑事案件經判決確定後若無足以
    停止執行之法定事由者，國家刑罰權即應依法迅速執行，方能實現刑罰之目的。
    惟法治國家除應確保刑罰權依法執行外，亦應尊重憲法保障人民生命權等基本人
    權之本旨。
  (二)經查：雖本件聲明人因罹患缺血性心臟病、心衰竭、糖尿病控制不良、高血脂症
    、高尿酸血症，而本案受刑人甲○○之身體健康狀況是否適宜入監執行，先後經
    臺灣宜蘭地方法院檢察署檢察官及本院函詢結果呈現歧異，臺灣宜蘭監獄於中華
    民國八十八年七月十二日以（八八）宜監澄衛字第二七七九號函覆本院結果為：
    被告甲○○因罹患多種慢性病曾至羅東聖母醫院門診及住院多次，其就醫原因中
    以「缺血性心臟病和心衰竭」屬較嚴重之疾病，發作時若沒有及時救治恐危及病
    人性命。本監目前之醫療設備及資源均顯不足，且無二十四小時駐診，故不適宜
    照顧重症收容人。另經臺灣宜蘭地方法院檢察署檢察官函詢臺灣宜蘭監獄，臺灣
    宜蘭監獄以中華民國八十八年八月五日（八八）宜監澄衛字第三六二號函覆結果
    為：本監詢問甲○○之主治醫師表示，甲○○的病情尚稱穩定，以藥物持續控制
    即可，入監執行似無大礙。因二次函詢結果歧異，經本院再次函詢確定，臺灣宜
    蘭監獄函覆結果為：迨受刑人甲○○發監執行時，由本監專業人員審視其健康狀
    況後，再依相關規定辦理。故為兼顧受刑人基本人權及國家刑罰權具體實現，應
    由受刑人其到監執行後，再由專業醫護人員檢查認定，方為適法。是聲請人聲請
    暫緩刑之執行，即屬無據，無從准許，應予駁回。
二、抗告意旨略以：查抗告人即受刑人因妨害公務執行案件，前經台灣宜蘭地方法院
    以八十四年度聲字第七十一號裁定撤銷該執行命令在案，其後台灣宜蘭地方法院
    檢察署命抗告人每二月提出一次「現罹疾病，恐因執行不能保其生命」之醫師診
    斷證明書，豈料之後台灣宜蘭地方法院檢察署又發執行命令，命抗告人於八十八
    年四月九日到案執行，經聲請暫緩執行或請准予報到後保外就醫，仍遭該署以所
    請礙難照准予以駁回。惟抗告人至今病情日趨嚴重，乃具狀聲請查明是否符合刑
    事訴訟法第四六七條第四款之規定，而撤銷該署所為之執行指揮。本件既經發回
    更審前一審發函向受刑人住院之聖母醫院查證屬實，並向台灣宜蘭監獄查證醫療
    設備不足，無二十四小時醫師駐診，若受刑人入監執行，確有所罹患疾病恐因執
    行而不能保其性命情事，因而撤銷台灣宜蘭地方法院檢察署之指揮執行，認事用
    法並無違誤。更審裁定既未再發函聖母醫院查證，並說明查證結果如何，又未依
    高等法院發回意旨：「為臻慎重，果若再由其他較具規模之專業醫療院所對受刑
    人甲○○之病況再次詳加檢查診斷，憑以審核其是否因疾病不宜入監執行之情事
    。」囑託台大醫院等專業醫療院所詳加檢查診斷，查證受刑人病情是否有改變，
    即逕以台灣宜蘭監獄函覆台灣宜蘭地方法院報告，駁回抗告人異議之聲請，認事
    用法殊嫌率斷云云。
三、本院查：
  (一)按受刑人受徒刑或拘役之諭知而罹患疾病，恐因執行而不能保其生命者，為免因
    服刑而害及受刑人之生命，致使名為徒刑、拘役，實則為死刑；是刑事訴訟法第
    四百六十七條第四款定有停止執行之明文，於受刑人有「現罹疾病，恐因執行而
    不能保其生命」之情形下，依檢察官之指揮，於其痊癒或該事故消滅前，停止執
    行，庶與人情無背。而司法院第八十七號、二六三八號解釋亦明揭此旨，認為：
    「法院將判處徒刑或拘役之人犯，移送檢察官執行，如檢察官尚未送監執行，該
    受刑人具有刑事訴訟法（舊）第四百七十一條（即現行刑事訴訟法第四百六十七
    條）所列情形之一時，自得由檢察官依照同法（舊）第四百七十二條將受刑人送
    入醫院或其他適當之處所，其日數不應算入刑期。」是受刑人於送監執行前，如
    有刑事訴訟法第四百六十七條各款不適宜入監執行之情事者，自應依法於其痊癒
    或該事故消滅前，停止執行。至監獄行刑法第十一條雖規定：受刑人入監時，應
    行健康檢查；有現罹疾病，因執行而有喪生之虞情形者，應拒絕收監。然該法條
    之規定，係指受刑人已發監執行，經監所健康檢查後，發現有應予拒絕收監之事
    由而言，與刑事訴訟法第四百六十七條所規定者，係指受刑人於送監執行前，有
    法定停止執行之事由，檢察官應停止執行，並不相同。
  (二)經查本件原審駁回抗告人聲明異議之聲請固非無據，惟就抗告人是否「現罹疾病
    恐因執行不能保其生命」，而有應予停止執行之事由，原審於八十九年五月六日
    以宜院耀刑智８９聲更１字第２５５８７號函詢抗告人就診之羅東聖母醫院，經
    該院以八十九年六月七日天羅聖南字第二四四號函覆稱：「：：應定期至醫院接
    受治療，否則恐有影響生命之虞。」之事實，有上揭函文附卷可稽（見原審卷第
    九、十頁）。而原審繼於八十九年七月二十一日以宜院耀刑智（八九）聲更一字
    第４１５８６號函詢台灣宜蘭監獄，是否能夠就被告就診原因所載病情，提供足
    夠資源及醫療設備時，亦經台灣宜蘭監獄於八十九年七月二十八日以宜監德衛
    字第３０２６號函覆稱：「本監依被告甲○○就診原因所載病情，無法提供足夠
    資源及醫療設備乙事，請查照。：：被告甲○○依羅東聖母醫院多次就醫記錄，
    罹患多種疾病，應定期至醫院接受治療，否則恐有生命之虞。」等語，亦有各該
    函文在卷足憑（見原審卷第十二頁、十四頁）。是抗告人是否確有「現罹疾病，
    恐因執行而不能保其生命」之法定停止執行事由，即非無深究之餘地。雖原審於
    八十九年八月二十四日以宜院耀刑智（八九）聲更一字第４９２７０號再度函詢
    宜蘭監獄時，台灣宜蘭監獄函覆稱：「迨受刑人甲○○發監執行時，由本監專業
    醫護人員審視其健康情形後，再依相關規定辦理。」云云，惟該函並未就抗告人
    是否已罹重疾，恐因執行而不能保其性命一節表示意見，且抗告人於執行前，如
    確罹有「因執行而不能保其生命」之重疾時，依前開說明，檢察官似應於其痊癒
    前停止執行，而非俟受刑人發監執行時，再由監獄審酌。乃原審對於上揭羅東聖
    母醫院天羅聖南字第二四四號函、台灣宜蘭監獄宜監德衛字第３０２６號函所
    稱：「：：應定期至醫院接受治療，否則恐有生命之虞」之函文，並未說明不予
    採信之理由，即逕以宜蘭監獄宜監德衛字第３５６８號函覆內容，裁定駁回抗
    告人異議之聲明，自難昭折服。是抗告意旨執此指摘原裁定為不當，難謂全無理
    由，應由本院撤銷原裁定，發回原審法院更為適當之裁定，以臻妥適，而昭折服
    。
四、又抗告人究否有無上開法定停止執行事由，非不得再委託較具規模之公立醫院診
    斷鑑定，以憑審酌，庶符國家刑罰權具體實現之目的與憲法對於基本人權保障意
    旨得取衡平，併此敘明。
五、據上論結，應依刑事訴訟法第四百一十三條前段，裁定如主文。
中      華      民      國    八十九    年     十一     月      十      日
                              臺灣高等法院刑事第四庭
                                  審判長法  官  蔡  永  昌
                                        法  官  許  宗  和
                                        法  官  徐  昌  錦
右正本證明與原本無異。
不得再抗告
                                        書記官  吳  金  來
中      華      民      國    八十九    年     十一     月      十五    日


司法院資訊處製作；財團法人民間司法改革基金會備份。
